最高法院刑事判決　　　　　　　　　　　　　　　八十八年度台上字第二五八四號
　　上　訴　人　甲○○
右上訴人因偽造文書案件，不服台灣高等法院台南分院中華民國八十六年六月十七日
第二審判決（八十六年度上易字第一○三九號，起訴案號：台灣嘉義地方法院檢察署
八十五年度偵字第四四二七號），提起上訴，本院判決如左：
    主  文
原判決撤銷，發回台灣高等法院台南分院。
    理  由
本件原判決認定上訴人甲○○基於為自己不法所有之概括犯意，於民國八十三年十一
月間，未經其妻李億玉同意，竟以其妻名義在台灣省立嘉義醫院急診室內，參加由該
院護士周秀碧所鳩募之每會新台幣（下同）二萬元、期間自八十三年十一月至八十五
年十二月止、每月月底開標之互助會兩會，並先後於八十四年一月底、同年二月底偽
造「李億玉」署押之標單各一紙，記載標金三千一百元、三千四百元後，持以行使，
分別予以標取，使周秀碧陷於錯誤，先後交付上訴人得標之會款五十萬五千六百八十
元、五十萬九千零八十元，足以生損害於李億玉及周秀碧，上訴人得標後僅繳付會款
至八十四年九月份即潛匿無；又於八十四年五月間，明知其無支付能力，竟先後於
八十四年五月五日、五月二十五日、六月八日、六月十七日向周秀碧詐借三十萬元、
五十萬元、三十萬元、五十萬元合計一百六十萬元，使周女陷於錯誤交付借予，上訴
人得款後即逃匿無等情。因將第一審論處上訴人連續意圖為自己不法之所有以詐術
使人將本人之物交付罪刑之判決撤銷，改判論處連續行使偽造私文書足以生損害於他
人之罪刑。固非無見。
惟查：(一)刑事訴訟採真實發見主義，審理事實之法院，對於被告有利及不利之證據，
均應一律加以注意，依職權詳加調查，然後基於調查所得，形成心證，以為判斷事實
之基礎。此觀同法第二條、第一百六十三條第一項規定自明。苟有與待證事實具重要
關係而在客觀上認為應行調查、又非不易或不能調查之證據，而未依法調查遽行判決
者，即有應於審判期日調查之證據未予調查之違法。經查，上訴人於第一審供稱「我
太太李億玉不知以她名義參加互助會，兩會均係以我的名義標取」（第一審卷第六四
頁），但於原審陳稱「我太太有同意以她名義參加互助會，是以我太太之名字寫標
單標取」（原審卷第十六頁反面、二三頁反面），先後供述互不一致，則上訴人究竟
有無經其妻李億玉同意參加上開互助會？上訴人係以其名義或其妻名義填寫標單標取
會款？非無疑義。其實情如何？並非不能傳訊周秀碧及李億玉加以調查，原審未予調
查清楚，即率行判決，尚有應於審判期日調查之證據未予調查之違法。(二)有罪之判決
書，對於被告有利之證據不予採納者，應於理由內記載其理由，刑事訴訟法第三百十
條第二款定有明文，否則即有判決不備理由之違法。上訴人辯稱伊標取上開互助會款
後，仍繼續繳付會款至八十四年九月份，實因週轉不靈始未能繼續繳付，於參加互助
會之初並無不法所有之詐欺意圖；又伊向周秀碧所借之款項有付利息，且有清償部分
，乃因投資失敗，始無法償付所欠，絕無詐欺犯行云云，並提出支付利息之匯款單及
本票存根為證，上開資料確有支付利息之記載，證人周秀碧亦供證上訴人繳付會款至
八十四年九月份，則上訴人之辯解似非無據，此項有利於上訴人之證據何以不予採取
？原判決未加說明，亦有不備理由之違法。(三)上訴人之妻姓名為李億玉，有其國民身
分證可按（見一審卷第四八頁），縱認上訴人有上開偽造其妻名義之標單詐標互助會
款屬實，其應依法宣告沒收者應係上開兩紙標單上偽造之「李億玉」署押，原判決於
主文諭知沒收「李憶玉」之署押，亦有違誤。以上諸端，或為上訴意旨所指摘，或為
本院得依職權調查之事項，應認原判決有撤銷發回之原因。
據上論結，應依刑事訴訟法第三百九十七條、第四百零一條，判決如主文。
中      華      民      國    八十八    年      五      月     二十     日
                              最高法院刑事第九庭
                                  審判長法官  曾  有  田
                                        法官  陳  宗  鎮
                                        法官  劉  介  民
                                        法官  呂  潮  澤
                                        法官  謝  俊  雄
      右正本證明與原本無異
                                              書  記  官
中      華      民      國    八十八    年      五      月    二十五    日
